# 增资扩股后股东要求回购，如何确认和计量权益及负债

提问人：zzhu123 时间：2019-05-30 22:53:35
陈版主您好！
甲公司下有一个控股子公司 A，子公司 A 另有一小股东乙，甲乙持股比例分别为 75%、25%。现在为吸收筹资，引进了新股东丙，并签订了增资扩股协议。增资扩股协议约定： 1 、新股东丙投资 1000 万到子公司 A，约定实收资本 100 万，资本公积 900 万。投资后新股东丙占投资后子公司A 20%的股权比例，并派驻一名董事到 A 公司。投资后子公司A 的股东的持股比例为甲 60%，乙 20%，丙20%
2 、子公司A 计划在未来 5 年内完成 IPO上市，若未实现上市，则新股东丙有权要求子公司 A 回购其增资时的股权，回购价为增资款 + 每年 12%的利息。
参看了《瑞华研究 2010-2016 汇编》里的问题 4-1-9（在约定保底收益回购条款的情况下，股份发行方对股份回购的处理），和问题 4-1-8（控股股东授予子公司少数股东看跌期权（卖出期权）的处理）
请问如下会计处理是否正确？ 1 、子公司A单体层面，参考问题 4-1-9 子公司A 应当在确认A公司的增资金额和由此导致的货币资金 1000 万、股本 100 万和资本公积 900 万增加； 同时就其所承担的回购义务确认金融负债，账务处理为借记资本公积 900 ，贷记长期应付款 1000 万 未分配利润-100万，以后每期计提财务费用-利息支出。该会计处理后，各科目的增减变动情况为：货币资金 1000 万，实收资本为 100 万，资本公积为0 ，未分配利润为-100 万，长期应付款 1000 万。
2 、甲公司合并层面 有两种做法：（ 1 ）在子公司 A单体的基础上，冲销实收资本 100 万和未分配利润-100万。其他的按照新股东丙未进入 A 公司之前的方式进行合并抵销处理。合并层面，各科目的增减变动情况为： 货币资金 1000 万，实收资本为 0 ，资本公积为 0 ，未分配利润为 0 万，长期应付款 1000 万。
（ 2 ）参考问题 4-1-8 的处理方式如下：（ 由于本案例与问题4-1-8 有所不同，本案例是要求子公司 A 进行回购，不是要求母公司甲进行回购，如果不合适，应该怎样进行会计处理？谢谢！）
采用 “方法 1-不确认少数股东权益” 的方式处理，即不把丙公司持有的20% 权益确认为少数股权，在合并报表层面体现为一项购买少数股权的交易，即：交易前母公司甲权益比例为 75 ％，乙少数股东权益为 25 ％；丙增资交易完成后，母公司甲权益为 80%（甲的60%+ 丙的20%），乙少数股东权益为 20%

回答人：chenyiwei
1 、子公司A 的处理基本合理，但建议借记资本公积 1000 万，而不是分别借记资本公积 900 万和未分配利润 100 万。同时后续在回购义务解除前，每年应按约定利率计提利息，确认财务费用并增加回购义务相关负债的账面价值。回购义务如果后续解除的，按届时回购义务相关负债的账面价值转回资本公积。
2 、甲公司合并报表层面，由于新股东丙的意图还是通过 A 未来的上市获取资本增值收益，按 12% 溢价回购只是保护性措施，所以仍应正常确认少数股东损益和少数股东权益。但同时将回购义务相关负债继续在合并报表层面确认，相应冲减合并报表层面的资本公积。若后续回购义务解除，则将该负债的届时账面价值转回资本公积；如果后续需履行回购义务，则按实际支付的回购款借记长期应付款，贷记银行存款，同时将对应的少数股东权益账面价值转回资本公积。

提问人：zzhu123 时间：2019-05-31 13:32:18
陈版主您好！
收到了您的回复，谢谢！
还有如下疑问，请予以指导：
1 、子公司 A 单体层面，因为资本公积期初为 0 ，新股东丙进入后，只增加了资本公积 900 万，那么子公司 A 承担的回购义务确认金融负债 1000万，不够冲减资本公积的部分 100 万，是否能够冲减未分配利润呢？
2 、甲公司合并层面，是不是应采用《瑞华研究 2010-2016 汇编》问题4-1-9 里 850 页吗的方法 2——全部确认少数股东权益？
以下具体会计处理方法，不知道是否正确，请指正：
为便于比较，我分拆成以下几笔：
（ 1 ）在子公司 A 单体的基础上，冲销实收资本 100 万和未分配利润-100万。（这样处理后，子公司 A 权益类各科目还原到新股东丙未进入 A 公司前的状态，只是增加了 1000 万货币资金和长期应付款。）
（ 2 ）按照新股东丙未进入 A公司之前的方式进行合并抵销处理（这样处理后，合并报表权益类各科目还原到新股东丙未进入A 公司前的状态，仍然只是增加了 1000 万货币资金和长期应付款。）
（ 3 ）补充增加新股东丙未进入 A公司后的少数股东权益和少数股东损益。
少数股东权益的初始金额为新股东丙未进入 A 公司前的公司 A 单体层面报表净资产的 20%，同时以少数股东权益的初始金额调减合并层面资本公积-资本溢价，若资本公积不够冲减，冲减留存收益。 （假设子公司 A无评估增值）
少数股东的本期损益为新股东丙进入子公司 A 之后到报表日的单体报表利润的 20%，同时减少母公司的利润。
以上会计处理是否合理？请予以指导，谢谢！

回答人：chenyiwei
1 、子公司单体层面也可以将资本公积不足冲减的差额冲减年初未分配利润。
2 、基本合理。